【裁判字號】    99,台上,536
【裁判日期】    990325
【裁判案由】    分配表異議之訴等
【裁判全文】
最高法院民事判決              九十九年度台上字第五三六號
上  訴  人  甲○○
訴訟代理人  許哲嘉律師
上  訴  人  台灣凸輪股份有限公司
法定代理人  丙○○
被 上訴 人  慶豐商業銀行股份有限公司
法定代理人  乙○○
上列當事人間因分配表異議之訴等事件，上訴人對於中華民國九
十八年九月十六日台灣高等法院台中分院第二審更審判決（九十
七年度上更(一)字第四七號），提起上訴，本院判決如下：
    主  文
原判決廢棄，發回台灣高等法院台中分院。
    理  由
本件被上訴人請求確認上訴人間就系爭不動產設定抵押權所擔保
之債權不存在，其訴訟標的對於上訴人即屬必須合一確定。上訴
人甲○○提起上訴之效力，依民事訴訟法第五十六條第一款規定
，應及於未提起上訴之同造共同訴訟人台灣凸輪股份有限公司（
下稱凸輪公司），爰併列凸輪公司為上訴人，先予敘明。
次按民事訴訟法第一百九十九條第二項規定，審判長應向當事人
發問或曉諭，令其為事實上及法律上之陳述、聲明證據或為其他
必要之聲明及陳述。其所聲明或陳述有不明瞭或不完足者，應令
其敘明或補充之。此為審判長因定訴訟關係之闡明權，同時並為
其義務。故審判長對於訴訟關係未盡此項必要之處置，違背闡明
之義務者，其訴訟程序即有重大瑕疵，基此所為之判決，自屬違
背法令。本件被上訴人起訴「先位」聲明請求確認上訴人甲○○
與凸輪公司於民國九十三年七月二十九日就系爭不動產所設定最
高限額抵押權新台幣（下同）二千萬元（下稱系爭抵押權設定登
記）之抵押債權不存在；台灣台中地方法院九十五年度執清字第
六二二號強制執行事件所製作之分配表（下稱系爭分配表），其
中「表一」次序第一五、一八所列之債權及分配金額應更正為零
，並依起訴狀附表之一計算方式重為分配（按被上訴人之分配額
為二百八十七萬二千八百元，一審卷，四、一二頁）；「備位」
聲明（包含嗣後之更正聲明）為：請求撤銷系爭抵押權設定行為
；系爭分配表，其中「表一」次序第一五、一八所列之債權及分
配金額應更正為零，並依起訴狀附表之一計算方式重為分配（按
被上訴人之分配額為一百九十八萬四千八百七十八元，同上卷五
、一二頁及八七頁之更正聲明狀）。經第一審判決被上訴人敗訴
後，其上訴之「先位」聲明為請求確認系爭抵押權設定登記之抵
押債權不存在；系爭分配表，其中「表一」次序第一五、一八所
列之債權及分配金額應更正為零，由其分配一百五十萬五千八百
零一元。「備位」聲明則為：請求撤銷系爭抵押權設定行為；系
爭分配表，其中「表一」次序第一五、一八所列之債權及分配金
額應更正為零，由其分配一百五十萬五千八百零一元（原審「上
」字卷一五八至一六○頁，上更(一)字卷，五六、五七頁）。則其
上訴聲明既與起訴時之原聲明不同，是否為訴之變更或聲明之減
縮？均未見原審予以闡明，於法已有未合。且被上訴人於九十八
年九月二日在原審言詞辯論日陳述其上訴聲明為：引用「本日」
庭呈辯論意旨狀所載（同上更(一)字卷，二○八頁），惟查卷內卻
無此一狀紙，可見被上訴人於原審之言詞辯論期日對其上訴聲明
是否有所變更？其上訴聲明內容為何？皆屬無從知悉。原審不察
，遽行判決，亦有違誤。再依據原判決「事實及理由欄」五、六
之記載，先謂被上訴人之先位聲明無理由，應予駁回；備位聲明
一部分有理由，超出准許部分，為無理由。繼竟又謂被上訴人之
先位之訴既有理由，備位之訴即無審酌之必要云云。益見其就被
上訴人之上訴先、備位聲明究竟有無理由之論述，顯有前後矛盾
之違法。上訴意旨，指摘原判決違背法令，求予廢棄，非無理由
。倘被上訴人得依其主張之法律關係為請求，上訴人甲○○辯稱
：其有借款予上訴人凸輪公司之事實，除為被上訴人所不爭執（
原審上更(一)字卷，一一八、一一九頁），及經證人趙士賢證述在
卷外（同上卷，一一七頁），被上訴人對匯款行為之匯款通知單
、傳票、銀行覆函，以及凸輪公司出具與借款同額因存款不足遭
退票之支票等之真正，似亦不爭執（同上卷，二○八頁），則上
訴人間之借貸關係是否存在？即待進一步釐清。案經發回，應一
併注意及之。
據上論結，本件上訴為有理由。依民事訴訟法第四百七十七條第
一項、第四百七十八條第二項，判決如主文。
中    華    民    國  九十九  年    三    月  二十五  日
                      最高法院民事第三庭
                          審判長法官  蘇  茂  秋
                                法官  陳  碧  玉
                                法官  王  仁  貴
                                法官  張  宗  權
                                法官  葉  勝  利
本件正本證明與原本無異
                                      書  記  官
中    華    民    國  九十九  年    四    月    七    日
                                                      Ｑ

司法院資訊處製作；財團法人民間司法改革基金會備份。
